臺灣嘉義地方法院民事判決　九十三年度訴字第五四七號
　　原　　　告　甲○○
　　訴訟代理人　陳國瑞律師
　　　　　　　　林憲聰律師
　　　　　　　　乙○○
　　被　　　告　丙○○
　　訴訟代理人　邱創典律師
右當事人間請求損害賠償事件，本院於中華民國九十三年十月十九日言詞辯論終結，
判決如左：
    主    文
原告之訴及假執行之聲請均駁回。
訴訟費用由原告負擔。
    事    實
甲、原告方面：
  一、聲明：被告應給付原告新台幣（下同）二百零四萬九千六百元，及自起訴狀繕
      本送達被告翌日起至清償日止，按年息百分之五計算之利息；並願供擔保請准
      宣告假執行。
  二、陳述：
  （一）原告向嘉義農場承租農地種植果樹多年，近日向被告購買「好農友」、「
        乙酸鈉」之土壤改良劑，噴灑所種之荔枝，竟發生原有開花結果之果樹全部
        落果，經嘉義縣政府函請行政院農業委員會農業藥物毒物試驗所檢驗結果，
        認土壤改良劑並不能摻雜農藥成分，惟送驗之「好農友」、「乙酸鈉」均
        含有農藥成分，顯係偽藥。因被告違法販賣偽藥，致原告受有財產上之損失
        ，爰依民法第一百八十四條第一項前段規定，提起本件訴訟。
  （二）查原告所種植之荔枝有一百二十二株，此有承租契約可稽，因噴灑被告所賣
        之農藥而全部落果，依每株年平均產量二百八十斤、每斤六十元計算，原告
        共受有二百零四萬九千六百元之損失【122×280×60＝0000000】。
  （三）原告當初向被告詢問購買者為「農友15號」藥劑，而非「好農友」，被告向
        原告誆稱二者為同一產品，只是包裝不同，但成分與效果一樣良好，並表示
        如果有問題願意負責。原告信以為真，依其指示調配噴灑於所種荔枝，不料
        竟發生原有開花結果之果樹全部落果之情況。原告發生落果事實後，即請求
        鄉公所協助，鄉公所並要求被告出面進行調解（第一次調解）。調解不成後
        ，再移送轉請嘉義縣政府農務課協助，農務課隨即會同兩造到場進行現場會
        勘，數日後在進行第二次調解。調解過程中，被告即已願意賠償原告，故可
        推知被告已自認其有過失，但因金額過低而協議不成。爾後農務課檢送「好
        農友」、「乙酸鈉」至農業毒物試驗所檢驗，而「好農友」經送驗結果確
        實含有農藥成分，顯係偽藥，實是造成果樹全面落果原因。
  （四）依常情而言，農作物係農人之經濟命脈，除不可預期之天災外，對作物之照
        顧莫不小心翼翼，唯恐有所疏失，造成損害；農人對於農藥的用量，不同藥
        劑可否混合使用，應如何調配使用等，並不如專業農藥行熟悉，而在購買時
        亦均會詢問，而農藥行亦有義務告知，農人亦均會依其指示使用。本案原告
        向被告購買系爭「好農友」、「乙酸鈉」藥品，係依其指示調配再噴灑於
        所種荔枝，而發生原有開花結果之果樹全部落果之情況，故被告對原告之損
        害應負賠償之責。
  三、證據：提出嘉義縣竹崎鄉公所函、行政院農業委員會農業藥物毒物試驗所農藥
      檢驗報告、行政院國軍退除役官兵輔導委員會嘉義農場合作契約書影本、農業
      新閒剪報、調解不成立證明書各一份、照片二幀，並聲請傳訊證人莊春梅。
乙、被告方面：
  一、聲明：原告之訴及假執行之聲請均駁回；如受不利之判決，願供擔保請准宣告
      免為假執行。
  二、陳述：
  （一）查原告於九十三年三月二十三日至被告經營之新方農藥行指名購買「好農友
        」及「乙酸納」，因被告並未經銷原告所欲購買之上開二種農藥，遂轉向
        同行開設世全農業資材行之林偉州調貨，由原告在翌日取貨，因係原告指定
        ，被告並未指示其噴洒調配劑量，故不知原告如何使用。原告雖稱其所欲購
        買之「好農友」及「乙酸納」為其所指定，然如非原告指定購買而由被告
        推銷，被告可隨時將店內所售當場賣予原告，不必向同行調貨，讓原告多跑
        一趟，故原告所言與一般常情有違。況原告亦自陳「我說要農友十五號，被
        告說沒有，我問他可不可以調，被告說可以‥‥」等，可證其所購農藥非被
        告店內所陳列販賣，而係調來的，是原告所言不實。
  （二）次查侵權行為之損害賠償，應具有加害行為與損害有因果關係始能成立。本
        件「好農友」係原告指定購買，被告並未指示其噴洒方法，且該農藥被告並
        未出售，係向同行轉調而來，成分如何？被告並不知悉，難證明被告有故意
        或過失責任，原告所舉之證人莊春梅亦無法證明上開兩種農藥會造成落果。
        另「好農友」雖係偽藥，惟「好農友」檢驗結果，含有對硝基酚及鄰硝基酚
        二種均為果收生長素，而此二種成份有防止落花、落果之功能；而乙酸納
        亦能防止落果。況原告前既曾使用「好農友」及「乙酸納」噴洒荔枝，並
        未聞其前使用該二種農藥噴洒荔枝導致落果，是此落果難認係其噴洒「好農
        友」及「乙酸納」所致。
  （三）再查，造成荔枝落果之原因不一且多，諸如氣候、水份、使用農藥不當（含
        用藥不當、混合比例不當）、噴洒農藥時期不當等。原告之荔枝落果縱然屬
        實，但以兩造曾在另一原告荔枝園，於九十三年四月二十四日依原告所購買
        之農藥再次噴洒，經試驗結果並未造成落果，原告對於試驗並未造成落果不
        願簽名認證，有相片及試驗紀錄可按。
  （四）調解之聲請係由原告所提，因調解之目的係在防止糾紛，而在調解人員前為
        互相讓步之意思表示，故在調解會中之言論，難引為不利被告之認定。況原
        告所謂被告願負二十萬元之賠償，係第三人即嘉義縣農藥公會前任理事長林
        啟堂所提供雙方參酌之條件，非被告所答應。原告引用事後調解會第三人之
        言論，自難引為不利被告事實之認定。
  三、證據：提出實用農藥節本影本一份、二幀照片；並聲請傳訊證人楊宏仁。
丙、本院依職權向嘉義縣竹崎鄉公所調解委員會函調兩造損害賠償調解卷一宗。
    理    由
一、按訴狀送達後，原告不得將訴變更或追加他訴，但擴張或減縮應受判決事項之聲
    明者，不在此限，民事訴訟法第二百五十五條第一項第三款定有明文。本件原告
    起訴狀訴之聲明係請求被告應給付一百五十萬元，嗣於本院審理中擴張聲明為二
    百零四萬九千六百元，揆諸首揭法條，原告訴之擴張自屬合法，先予敘明。
二、原告主張：原告向被告購買「好農友」、「乙酸鈉」之土壤改良劑，噴灑所種
    之荔枝，竟發生原有開花結果之果樹全部落果，經嘉義縣政府函請行政院農業委
    員會農業藥物毒物試驗所檢驗結果，認土壤改良劑並不能摻雜農藥成分，惟送驗
    之「好農友」、「乙酸鈉」均含有農藥成分，顯係偽藥。因被告違法販賣偽藥
    ，致原告受有財產上之損失，爰依民法第一百八十四條第一項前段規定，提起本
    件訴訟，請求被告給付二百零四萬九千六百元。
三、被告則以：原告至被告經營之新方農藥行指名購買「好農友」及「乙酸納」，
    因被告並未經銷原告所欲購買之上開二種農藥，遂轉向同行開設世全農業資材行
    之林偉州調貨，被告並未指示其噴洒調配劑量，故不知原告如何使用。且該農藥
    被告並未出售，係向同行轉調而來，成分如何？被告並不知悉，難證明被告有故
    意或過失責任。原告之請求顯無理由等語，資為抗辯。
四、查原告於九十三年三月間，向被告購買「好農友」壹箱及「乙酸納」兩大包共
    五百公克，同年五月間，原告因所種荔枝落果，曾申請嘉義縣竹崎鄉調解委員會
    調委，請求被告賠償一百五十萬元，惟調解未成立之事實，為兩造所不爭執，並
    有嘉義縣竹崎鄉公所調解委員會函及所附九十三年民調字第二三號損害賠償調解
    卷一宗在卷可稽，堪信為真實。
五、茲本件所應審酌者，厥為被告對於原告之荔枝落果，有無故意過失責任，原告主
    張被告有過失責任，被告則否認，兩造各執一詞。本院經查：
（一）按民事訴訟如係由原告主張權利者，應先由原告負舉證之責，若原告先不能舉
      證以證實自己主張之事實為真實，則被告就其抗辯事實，即令不能舉證，或其
      所舉證據尚有疵累，亦應駁回原告之請求，最高法院十七年上字第九一七號判
      例參照。
（二）原告於本院審理時供稱：「（購買何農藥？）好農友壹箱、乙酸鈉買兩大包
      共五百公克。」、「（你為何購買這麼多的農藥？）因為噴不完，明年可以使
      用。」、「（以前有無買過兩種農藥？）有。」、「（被告是否有幫你調好農
      友？）我說要農友十五號，被告說沒有，我問他可不可以調，被告說可以，我
      買的時候知道是好農友。」（見本院九十三年九月三十日言詞辯論筆錄）；而
      原告對於被告並未販賣好農友，係原告要求被告向其他同行調買，被告始向林
      偉州調買一情，表示不爭執（見本院九十三年十月十九日言詞辯論筆錄）。足
      證，被告之農藥行並未販賣好農友，係原告要求被告向其他農藥行轉調販賣。
      衡情，當係原告明知要購買好農友及乙酸鈉，被告始向他行調買。則原告主
      張當初向被告詢問購買者為「農友15號」藥劑，而非「好農友」，被告向原告
      誆稱二者為同一產品，只是包裝不同，但成分與效果一樣良好，並表示如果有
      問題願意負責，原告信以為真，依其指示調配噴灑於所種荔枝云云，顯非真實
      。
（三）證人即嘉義縣政府農業課職員莊春梅證稱：「（是否知道原告甲○○向被告丙
      ○○購買何種農藥噴洒荔枝？）乙酸鈉跟好農友，我是聽原告講的」、「（
      原告所有荔枝落果的原因？）原告要求我們送上述兩種農藥去檢驗，但實際上
      樹上已經沒有果實。」、「（是否知道荔枝落果的原因？）不知道。是原告說
      噴那兩種農藥。」、「（有將農藥送驗？）有，是原告交給我兩種完好的農藥
      送驗，一罐好農友，壹包沒有標示成份的白色粉末。」、「（送驗的兩種農藥
      會造成荔枝落果？）我不是專家，需要請問專家。」、「（實際上有無將兩種
      要使用作實務的測試？）我不知道，我沒有作。乙酸鈉沒有貼標籤不知道它
      的成份。」（見本院九十三年九月三十日言詞辯論筆錄）；證人即行政院農業
      委員會農業試驗所嘉義分所植物保護系系主任楊宏仁亦證稱：「（有關兩造之
      間因為被告販售農藥給原告噴洒荔枝後來發生落果事件，你是否知道？）知道
      ，嘉義縣政府行文給我們，請我們去現場作鑑定，我有到現場鑑定。」、「（
      到現場做何鑑定？）我們到現場的時候樹上已經沒有果實，但知道是因為噴藥
      的糾紛，但時間已經過了一個多月，對農藥的噴灑是否造成荔枝的落果已經很
      難認定。沒有辦法作鑑定，我們有作書面的會勘紀錄（庭呈紀錄），因為如果
      藥害兩三天內會發生，一個多月後沒有辦法判定它直接的關係。」、「（勘驗
      報告指述四月二日噴灑，四月十日落果是依何根據？）是原告跟縣政府的人講
      的。」（見本院九十三年十月十九日言詞辯論筆錄），互核證人楊宏仁提出之
      「嘉義縣政府農業藥害處理小組處理紀錄」其上僅載明「時間：九十三年五月
      十四日上午十時三十五分，地點：嘉義農場，農民：甲○○，緣由：於四月二
      日噴藥（新方農藥肥料行購入二種藥）一星期至十日內開始落果，經現場會勘
      ，樹上均無結果」。足證，本件嘉義縣政府會同兩造及行政院農業委員會農業
      試驗所嘉義分所植物保護系系主任楊宏仁於九十三年五月十四日至原告之荔枝
      園，距離原告所稱之噴藥時間九十三年四月二日，已逾【一個月】，是否因農
      藥的噴灑造成荔枝的落果無法認定，是該日並無鑑定；又於「嘉義縣政府農業
      藥害處理小組處理紀錄」雖明「於四月二日噴藥（新方農藥肥料行購入【二種
      藥】）一星期至十日內開始落果」亦係【原告跟縣政府的人講的】。則究竟原
      告於何時噴灑農藥？荔枝何時落果？原告究竟噴何種農藥？是否噴灑向被告購
      買之「好農友」跟「乙酸鈉」造成落果？均未可知。
（四）證人莊春梅證稱：「（農藥的使用量以及噴灑的方式，還有多種農藥的混合比
      例如果不當是否會影響果樹的生長？）會。如果使用不當會影響果樹的生長及
      結果數量。」（見本院九十三年九月三十日言詞辯論筆錄）；證人楊宏仁亦稱
      「（本件原告所購買的好農友跟乙酸鈉是否噴灑後會造成荔枝落果？）乙
      酸鈉是植物生長調解劑，濃度很低是促進生長的藥劑，如濃度過高則為除草劑
      ，好農友沒有登記是農藥。不知道是否會造成荔枝落果，因為沒有正式的文獻
      報告及相關文件報告。」、「（如果可以使用於荔枝的農藥，如果使用不當，
      會造成何後果？）可能會造成落果，跟濃度有關，在其他作物上有相同的情形
      。」、「（荔枝造成落果的原因，如果農藥噴洒時期不當，會造成何結果？）
      會。在乙酸鈉我不知道，但其他的植物生長調節劑，如果噴灑的濃度正確的
      話也不一定會造成不良的後果。」（見本院九十三年十月十九日言詞辯論筆錄
      ）。益證，諸如氣候、水份、使用農藥濃度、混合比例不當、噴灑農藥時期等
      均有可造成荔枝落果。而原告於本院審理時亦坦承：「（被告有無教你如何噴
      洒？）被告只告訴我如何加水的份量，及兩種農藥噴灑。」、「（兩種農藥混
      合，比例如何？）被告只有告訴我乙酸鈉一湯匙十公克，好農友兩百台斤的
      水，壹佰伍拾ＣＣ，至於如何混合，以及要混合多少被告沒有告訴我。」（見
      本院九十三年九月三十日言詞辯論筆錄）。則原告主張【依被告指示】調配噴
      灑於所種荔枝，竟發生原有開花結果之果樹全部落果之情況云云，亦不足取。
（五）原告曾向嘉義縣竹崎鄉調解委員會申請調解，兩造於九十三年五月十日在嘉義
      縣竹崎鄉公所三樓調解室，原告請求一百五十萬元，被告認為【無過錯】，未
      達成調解；同年五月十九日，再次調解，原告改請求一百三十三萬元，被告則
      主張願以【道義上賠償三萬元】，嗣更改賠償二十萬元，調解不成；九十三年
      八月二十四日，兩造均未到場，終致調解不成立。此有嘉義縣竹崎鄉公所調解
      委員會函及所附九十三年民調字第二三號損害賠償調解卷一宗在卷可稽。綜觀
      全卷，被告並承認過失，亦未同意賠償，是原告主張調解過程中，被告即已願
      意賠償原告，故可推知被告已自認其有過失云云，委無足取，亦難作為有利原
      告之認定。
六、綜上所述，原告既未能舉證證明因被告販賣「好農友」、「乙酸鈉」之土壤改
    良劑，致原告所有荔枝果樹全部落果，亦無法證明被告就原告所種植之荔枝果樹
    落果須負故意或過失責任，則原告依民法第一百八十四條第一項前段規定，請求
    被告給付原告二百零四萬九千六百元，及自起訴狀繕本送達被告翌日起至清償日
    止，按年息百分之五計算之利息，自無理由，應予駁回。
七、原告本案之請求既經駁回，則其假執行之聲請亦失所附麗，爰併予駁回。
八、本件事證已臻明確，兩造其餘攻擊防禦方法及所提未經援用之證據，經本院審酌
    後，認為均不足以影響本判決之結果，自無逐一詳予論駁之必要，併此敘明。
九、據上論結，原告之訴為無理由，依民事訴訟法第七十八條判決如主文。
中　　　華　　　民　　　國　　九十三　　年　　　十　　　月　　二十九　　日
~B臺灣嘉義地方法院民事第一庭
~B　　法　官　柯月美
右為正本係照原本作成
如對本判決上訴須於判決送達後廿日內向本院提出上訴狀
中　　　華　　　民　　　國　　九十三　　年　　　十　　　月　　二十九　　日
~B　　書記官　洪麗惠
